臺灣板橋地方法院民事判決　　　　　　　96年度訴字第1003號
原　　　告　五泰房屋仲介有限公司
法定代理人　甲○○○
訴訟代理人　黃毓棋律師
被　　　告　乙○○
訴訟代理人　劉嘉瑜律師
上列當事人間請求給付報酬事件，經本院於民國96年9 月20日言
詞辯論終結，判決如下：
    主  文
原告之訴及假執行之聲請均駁回。
訴訟費用由原告負擔。
    事實及理由
一、原告主張：原告於民國96年2月12日與被告簽訂專任委託銷
    售契約書（下稱系爭契約），約定被告就其所有坐落台北縣
    泰山鄉○○段505地號土地暨坐落其上門牌號碼為台北縣泰
    山鄉○○路○段367 號1 至3 樓房屋（下稱系爭不動產）委
    託原告銷售，委託銷售價格新臺幣（下同）2,200 萬元，委
    託期間自96年2 月12日至96年6 月13日止，被告並於96年3
    月2日 同意修正委託金額為2,000 萬元。原告於委託期間仲
    介覓得訴外人丙○○願以2,000 萬元購買系爭不動產，丙○
    ○並交付議價保證金38萬元委託原告向被告議價。詎料，原
    告於96年3 月6 日將上情通知被告，並依系爭契約之約定請
    求被告確認出售內容，被告竟遲不確認出售，並於同年3 月
    7 日發函通知終止系爭契約，使契約「買賣成交」之條件未
    能成就，顯係以不正當之方法阻止條件成就，依民法第101
    條第1 項規定，應視為「買賣成交」之條件已成就，原告得
    依系爭契約第5 條第1 項規定向被告請求依成交價4%計算之
    服務報酬，即80萬元。退步言，縱認被告拒絕與訴外人丙○
    ○簽定買賣契約之行為並未構成違約，亦無故意使「買賣成
    交」之條件不成就之情形，則被告任意終止契約，仍應依系
    爭契約第10條約定給付原告委託總價2%計算之違約金，為此
    提起本件訴訟，並聲明：(一)被告應給付原告80萬元，及自96
    年3 月21日起至清償日止，按年息百分之5 計算之利息。(二)
    原告願供擔保請准宣告假執行。
二、被告則以：
（一）系爭契約第7 條第5 項規定：「如買方簽立要約書，受託
      人應於二十四小時內將該要約書轉交委託人，不得隱瞞或
      扣留。」查訴外人丙○○係於96年3 月4 日簽立買賣議價
      委託書（即要約書，二者名稱雖不同，然本質相同，均屬
      要約之意思表示），然原告卻於96年3 月6 日始以口頭通
      知被告上情，已逾24小時之時間，且原告僅口頭告知訊息
      ，未依規定交付買賣議價委託書之書面與被告旋即要求被
      告簽約，顯違反前開契約之義務甚明。
（二）系爭契約第7 條第1 、2 、6 項規定：「一、受託人受託
      處理仲介事務應以善良管理人之注意為之。二、受託人於
      簽約前，應據實提供該公司（或商號）近三個月同路段、
      同性質不動產之成交行情，供委託人訂定售價之參考，如
      有隱匿不實，應負賠償責任。…六、受託人應隨時依委託
      人之查詢，向委託人報告銷售狀況。」又凡行使權利、履
      行義務，應依誠實及信用方法，民法第148 條第2 項定有
      明文，故原告履行本件委託銷售義務時，應以善良管理人
      之注意為之，尤應遵守誠信原則。惟查自被告委託銷售之
      始，原告始終未能提供標的物附近不動產成交行情供被告
      參考，一再以買家認為定價過高為由數次要求被告降價，
      原告違反契約第7 條第2 項規定之義務至明。又關於契約
      第7 條第6 項隨時報告義務之履行，原告雖提出「委託物
      件銷售報告書」，然該書面並無被告簽收之記載，無從為
      原告踐行報告義務之證明。退步言之，縱認銷售報告書之
      書面屬實，稽其內容，自96年2 月28日之後具體出價情形
      為1600萬元、1700萬元、1500萬元，然丙○○於96年2 月
      28日委託原告時所出價格為1900萬元，竟未記載於該報告
      書中，原告顯未盡據實告知之義務，其所提銷售報告書適
      足其刻意隱瞞買方出價之情形，有違誠信原則。且96年3
      月6 日當日被告本欲提高售價，竟遭原告拒絕，難謂其已
      善盡善良管理人義務之責。
（三）系爭契約第9 條第1 項規定：「委託人簽認買方之買賣議
      價委託書（或要約書），或買方簽認買賣定金收款憑證時
      ，委託人同意授權受託人得代委託人與買方約定簽訂不動
      產買賣契約書之時間地點。」是就不動產買賣契約之簽訂
      時間，須於委託人簽認買賣議價委託書，或買方簽認買賣
      定金收款憑證時，經委託人之授權受託人始得約定。惟查
      原告於96年3 月6 日僅口頭告知覓得買家，原告始終未將
      書面交付被告簽認，訴外人丙○○亦未簽認定金收款憑證
      ，前開要件既不具備，被告豈有同意授權原告與買方約定
      簽約時間之可能？原告於未交付買賣議價委託書亦未經授
      權之情況下，於96年3 月6 日電話中逕行決定3 月7 日簽
      約，顯屬無權代理，此為原告另一違約事證。
（四）綜上所述，原告違反系爭契約第7 條第1 、2 、5 、6 項
      與第9 條規定之受託人義務，詐欺被告違反誠信原則，被
      告自得終止契約，且係因可歸責於原告之事由終止契約，
      不適用系爭契約第10條之規定，不應令被告負損害賠償責
      任，依民法第548 條第2 項反面解釋，原告亦不得向被告
      請求報酬等語置辯。並聲明：原告之訴駁回。如受不利判
      決，願供擔保請准宣告免為假執行。
三、兩造於本院96年8 月28日言詞辯論期日協議本件不爭執之事
    實如下：
（一）坐落台北縣泰山鄉○○段505 地號土地暨坐落其上門牌號
      碼為台北縣泰山鄉○○路○ 段367 號1 ～3 樓房屋係被告
      所有。
（二）兩造於96年2 月12日簽訂「專任委託銷售契約書」，被告
      委託原告銷售前開房地，委託銷售價格為2200萬元，委託
      時間自96年2 月12日起至96年6 月13日止。
（三）被告於96年3 月2 日簽立「委託銷售契約修正同意書」
       ，將委託銷售價格修正為2000萬元。
（四）訴外人丙○○於96年3 月4 日簽立「買賣議價委託書」，
      就上開不動產委託原告以2000萬元與被告為議價，議價期
      間至96年3 月14日止，原告已將上情告知被告（兩造就何
      時告知之時間有爭執），請其依約確認出售內容並同意出
      售，但並未交付書面資料予被告。
（五）被告於96年3 月7 日以士林郵局第53號存證信函片面通知
      原告系爭契約已於3 月6 日終止，原告於96年3 月9 日收
      受存證信函。
（六）原告於96年3 月9 日以通律字第D781號律師函通知被告儘
      速依約簽名確認出售，被告於96年3 月11日收受律師函。
四、兩造於同本院上開言詞辯論期日協議簡化本件之爭點為：(一)
    被告拒絕簽名確認出售系爭房地是否構成民法第101 條第1
    項所規定以不正當行為阻止條件成就？原告依系爭契約第5
    條第1 項規定請求80萬元之服務報酬有無理由？(二)被告片面
    終止系爭契約有無可歸責事由？原告以系爭契約第10條為備
    位請求權基礎，請求被告給付違約金40萬元，有無理由？茲
    論述如下：
（一）被告拒絕簽名確認出售系爭房地是否構成民法第101 條第
      1 項所規定以不正當行為阻止條件成就？原告依系爭契約
      第5 條第1 項規定請求80萬元之服務報酬有無理由？
  １、按當事人互相意思表示一致者，無論其為明示或默示，契
      約即為成立，民法第153 條定有明文；惟如當事人一方提
      出要約，而他方不欲為承諾使契約成立，按諸契約自由之
      原則，自非法之所不許，要難謂他方拒絕承諾，為不當正
      之行為。查兩造系爭契約第5 條第1 項約定：「買賣成交
      者，受託人得向委託人收取服務報酬，其數額為實際成交
      價之百分之四，委託人簽認買方之議價委託書或要約書，
      或買方簽署買賣訂金收款憑證者，視為買賣成交。」固係
      以買賣成交為原告收取服務報酬之條件，惟買賣是否成交
      ，依契約自由之原則，本應由當事人自由決定，縱買方已
      提出買受之要約，然出賣人如不欲承諾使契約成立，依上
      開說明，並非法之所不許；尚不得因出賣人拒絕承諾使契
      約成立，而謂其係以不正當行為阻止條件成就。
　２、且查系爭契約第10條約定：「本契約非經雙方同意，不得
      單方任意變更之；如尚未仲介成交前因可歸責於委託人之
      事由而終止時，委託人應支付受託人以委託總價百分之二
      計算之違約金。」等語，已就尚未仲介成交前因可歸責於
      委託人即被告之事由而終止契約時，雙方之權利義務關係
      為特別之約定，再參酌依民法第549 條第1 項規定委任契
      約當事人之任何一方本得隨時終止委任契約，則本件被告
      於收受原告通知有買受人願以其所委託之價格買受系爭不
      動產時，雖拒絕為承諾使買賣契約成立，並終止系爭委託
      契約，依上開說明，既非法之所不許，自不得謂其係以不
      正當行為阻止條件成就，而認為已發生民法第101 條第1
      項規定視為買賣成交之條件已成就之效力。原告主張被告
      拒絕簽名確認出售系爭房地，構成民法第101 條第1 項所
      規定不正當行為阻止條件成就，依系爭契約第5 條第1項
      規定請求被告給付服務報酬80萬元，應無理由。
（二）被告片面終止系爭契約有無可歸責事由？原告以系爭契約
      第10條為備位請求權基礎，請求被告給付違約金40萬元，
      有無理由？
  １、按系爭契約第10條約定：「本契約非經雙方同意，不得單
      方任意變更之；如尚未仲介成交前因可歸責於委託人之事
      由而終止時，委託人應支付受託人以委託總價百分之二計
      算之違約金。」係以因可歸責於委託之人之事由而終止契
      約，為委託人應支付違約金之要件，故原告備位主張依該
      約定請求被告給付違約金，自須以被告係因可歸責於自己
      之事由而終止契約始足當之。
  ２、查系爭契約第7 條第1 、5 、6 項約定：「一、受託人受
      託處理仲介事務應以善良管理人之注意為之。....五、如
      買方簽立要約書，受託人應於二十四小時內將該要約書轉
      交委託人，不得隱瞞或扣留。六、受託人應隨時依委託人
      之查詢，向委託人報告銷售狀況。」有原告提出之系爭契
      約書之影本附卷可稽。而上開第五項所定之「要約書」，
      性質上為買方為要約意思表示之文件，依被告所提出原告
      之全國加盟總部所載之買方權益第二項簽署要約書第2 款
      記載：「★本公司提供內政部之要約書以及本公司制定之
      『買賣議價委託書』兩種要約模式，您可選擇任一種模式
      而為要約之意思表示..... 」等語（卷66頁），另參酌系
      爭契約第5 條第1 項記載：「..... 委託人簽認買方之要
      約書或買賣議價委託書..... 視為買賣成交」、系爭契約
      第8 條第3 款記載：「買方簽署買賣議價委託書（或要約
      書）... 」及系爭契約第9 條第1 款記載：「委託人簽認
      買方之買賣議價委託書（或要約書）.... 」 等語，可知
      買賣議價委託書與要約書本質係屬相同之文件，任何一種
      皆屬買方要約意思表示之文件，如買方簽立要約書或買賣
      議價委託書，依系爭契約第7 條第5 項約定，受託人即原
      告均應於24小時內將該書面轉交委託人即被告，不得隱瞞
      或扣留，否則即構成契約之違反。原告拘泥文字用語之不
      同，辯稱買賣議價委託書並非系爭契約第7 條第5 項規範
      之對象，並無該條規定之適用云云，殊無可採。
　３、又查訴外人丙○○係於96年3 月4 日簽立「買賣議價委託
  　　書」，就上開不動產委託原告以2000萬元與被告為議價之
    　事實，為兩造所不爭執，並經證人丙○○到場證述明確，
      且丙○○另證述稱伊於96年2 月28日即曾簽定議價委託書
      ，委託原告以1,900 萬元與被告議價，96年3 月4 日原告
      說賣方同意降價為2,100 萬元，故當天又重簽議價委託書
      等語（參見卷83頁、84頁筆錄），則依系爭契約第7 條第
      5 項約定，原告即應於丙○○簽立買賣議價委託書之24小
      時內將書面轉交被告，不得隱瞞或扣留。然原告於起訴狀
      自陳其於96年3 月6 日始將丙○○出價2,000 萬元之事通
      知被告，顯已逾契約所定24小時之時限，且原告並未證明
      其通知方式係將書面轉交被告，與契約約定亦不相符，顯
      已違約。原告嗣後於本院審理中改稱曾於同年3 月4 日將
      上情通知被告云云，為被告所否認，原告就此有利之己之
      事實復未提出任何證據以實其說，其主張自不足採。原告
      有違反系爭契約第7 條第5 項約定之情事，足堪認定。
  ４、再者，系爭契約第7 條第1 項及6 項約定：「一、受託人
      受託處理仲介事務應以善良管理人之注意為之。... 六、
      受託人應隨時依委託人之查詢，向委託人報告銷售狀況。
      」等語，是依上開約定，原告應隨時依被告之查詢，向被
      告據實報告銷售狀況，不得隱瞞或為不實之報告，否則即
      構成契約義務之違反甚明。查原告雖提出委託物件銷售報
      告書為證（卷77頁），主張其已依約向被告報告銷售狀況
      云云。然依上開報告書「內容摘要欄」記載，系爭房地自
      96 年2月28日之後具體出價情形為1500萬元、1600萬元、
      1700萬元；而丙○○於96年2 月28日委託原告時出價1900
      萬元之情形，竟未記載於該報告書中。故原告隱瞞買方有
      較高出價之情形，未據實將銷售狀況告知被告，未盡善良
      管理人注意義務，違反契約第7 條第1 項及第6 項之約定
      ，亦堪認定。
  ５、綜觀上情，被告主張原告有違反系爭契約第7 條第1 、5
      、6 項約定之情事，堪信為真實。原告既先違反契約義務
      ，未據實向被告報告銷售狀況及依約交付相關文件，則被
      告終止系爭契約，即難謂有何可歸責於被告之事由。從而
      原告依系爭契約第10條約定請求被告給付違約金40萬元，
      亦無理由。
五、綜上所述，原告主張被告拒絕簽名確認出售系爭房地，構成
    民法第101 條第1 項所規定以不正當行為阻止條件成就，依
    系爭契約第5 條第1 項約定請求被告給付服務報酬80萬元，
    及備位主張被告片面終止系爭契約有可歸責事由，依系爭契
    約第10條約定請求被告給付違約金40萬元，均無理由，應予
    駁回。原告假執行之聲請，因訴之駁回而失所附麗，應併予
    駁回。
六、本件事證已臻明確，兩造其餘主張陳述及所提之證據，均毋
    庸再予審酌，附此敘明。
七、訴訟費用負擔之依據：依民事訴訟法第78條規定。
中　　華　　民　　國　　96　　年　　10　　月　　11　　日
                  民事第三庭    法　官　許月珍
以上正本係照原本作成
如對本判決上訴，須於判決送達後20日內向本院提出上訴狀
中　　華　　民　　國　　96　　年　　10　　月　　12　　日
                                書記官　劉昌明
